【裁判字號】    97,易,689
【裁判日期】    970917
【裁判案由】    業務侵占
【裁判全文】
臺灣臺北地方法院刑事判決               97年度易字第689號
公  訴  人  臺灣臺北地方法院檢察署檢察官
被      告  乙○○
選任辯護人  謝震武律師
            王嘉翎律師
            張晴玲律師
上列被告因業務侵占案件，經檢察官提起公訴（95年度偵字第
18956 號），本院判決如下：
    主  文
乙○○連續意圖為自己不法之所有，而侵占對於業務上所持有之
物，處有期徒刑壹年，減為有期徒刑陸月，如易科罰金，以銀元
佰元（即新台幣玖佰元）折算壹日。
    犯  罪  事  實
一、乙○○為英屬維京群島商寰宇倉儲股份有限公司（屬外國公
    司，臺灣辦事處設於臺北市○○區○○路2 段1號6樓，下稱
    寰宇倉儲公司）負責人，負責公司業務及資金之運用，為從
    事業務之人，竟基於意圖為自己不法所有之概括犯意，先後
    於民國90年8月8日、同年月15日及同年月17日，指示不知情
    之該公司會計人員陳美惠，自寰宇倉儲公司之上海商業儲蓄
    銀行仁愛分行外匯活期存款帳戶（即所謂OBU 帳戶，帳號為
    ：00000000000000號）分別提領美金131,000元、108,000元
    及130,000 元，並以如附表所示之資金流程，匯至自己及他
    人帳戶內，以此方式將其業務上所持有之寰宇倉儲公司款項
    予以侵占入己，嗣經該公司股東甲○○發覺公司帳目有異，
    而具狀告發，始查得上情。
二、案經甲○○告發由臺灣臺北地方法院檢察署檢察官偵查起訴
    。
    理    由
一、訊據被告乙○○對於其擔任寰宇倉儲公司負責人及上開所述
    之資金流程並不爭執，惟矢口否認有何業務侵占之犯行，辯
    稱：我身為負責人，我有自由調配資金的權利，這些錢雖然
    有提出的事實，但是沒有一毛錢入到我的口袋，全部都用在
    公司支出上面，而且公司支出金額還大於公司資本額，我還
    多墊付100 多萬元台幣給公司，所以不僅有提領的事實，也
    有資金流入的事實，而且資金流回公司並不是在甲○○提起
    告訴之後才流入，而是在甲○○提出告訴前就已經將原來的
    提領的金額附加利息轉回公司，因此我沒有侵占的意圖及動
    機云云。被告之辯護人亦辯護稱：(一)寰宇倉儲公司係設立於
    境外之外國公司，關於其董監事、負責人等之相關業務職掌
    及公司股權變動及解散情事，均應依該境外註冊國之法規辦
    理，而查寰宇倉儲公司於90年4 月11日召開董事會，全體董
    事同意委任被告擔任寰宇倉儲公司於中華民國境內之訴訟及
    非訴訟代理人，執行業務上之法律行為，並委任被告在中華
    民國境內開立本公司在華辦事處銀行帳戶事宜，且證人亦均
    證稱：「問丁○○、甲○○：當時與被告合夥時，有無約定
    股東跟公司借錢時如何處理？（盧答：沒有。安答：沒有。
    ）」、「問：三位股東是否曾經約定寰宇公司的資金運用必
    須告知全體股東並經全體股東同意？（證人甲○○答：我有
    要求，但是被告說要相信他的人格，所以後來就由他一個人
    自行決定資金支出，….）….. 問：你方才稱如果要支付大
    筆貨款，就要知會全體股東同意，如果股東不同意，當然不
    能支付，這句話是何人說的？（證人丙○○答：當時開會並
    沒有約定大筆貨款支付要知會全體股東，這是我自己業務執
    行過程中會這樣做。）…問：三位股東有無約定寰宇公司資
    金運用必須要經過全體股東的同意？（證人丁○○答：我印
    象中沒有這個約定，因為公司成立後，我印象中我沒有參與
    過公司的股東會。…）」等語，可得知寰宇倉儲公司3 位股
    東確實未曾約定資金運用需經全體股東同意，而係全權授權
    由被告負責；(二)馬來西亞OILCOM公司收取寰宇倉儲公司總計
    美金685,593.45元之貨款後卻未交貨，導致寰宇倉儲公司遭
    受新台幣（下同）約2,000 多萬元之損害，被告動用所有關
    係全力追償，被告復透過新加坡HLH Group Limited 公司理
    事主席陳若偉（其目前因涉及經濟犯罪，遭新加坡政府通緝
    中，行蹤不明），向馬來西亞OILCOM公司追回貨款。當時陳
    若偉確實政商關係良好，並向被告表示其與馬來西亞關係良
    好，有能力處理馬來西亞Oilcom公司一事，惟要求被告先借
    錢給他週轉，被告便將131,000元、108,000元及13萬元美金
    借與陳若偉，並要求友人匯款給陳若偉，然因時日已久，匯
    款資料已無法找到；(三)又被告提領系爭3筆款項（即90年8月
    8 日美金131,000元、90年8月15日美金108,000元及90年8月
    17日美金13萬元）當時，會計帳上即記載「股東往來」科目
    ，可證被告在取款當時的主觀想法確實是向寰宇倉儲公司借
    款。又「股東往來」在會計科目上的性質，係指公司與股東
    間債權債務關係之會計科目，若出現貸方餘額時，表示股東
    借給公司資金，該科目列於流動負債項下，若出現借方餘額
    時，表示公司將資金貸與股東，該科目列於流動資產項下，
    被告係向寰宇倉儲公司借款，所以會計才會將上開三筆款項
    列入「股東往來」科目，被告嗣後仍需加計利息歸還，否則
    「股東往來」科目年底帳上無法沖銷，而有一般會計常識之
    人觀看「股東往來」科目後即可發現股東與公司間有資金往
    來關係。則如被告果真有侵占之故意，在財務完全由被告作
    主下，必不可能讓會計將上開三筆款項記入「股東往來」科
    目，而應係將其歸入費用科目或成本科目，甚至根本不入帳
    。因費用科目（例如公司日常營運開支，人事費用，租金等
    ）或成本科目（例如買受天然氣的成本等）事後並不需要再
    返還款項，而可直接將金額侵占入已；(四)再查，被告早在甲○○提告前，即90年8月17日便開始還款美金130,980元、90
    年8月21日還款美金18,000元、90年9月5日還款美金8,020元
    （匯率34.6，即277,492元）、90年9月28日還14,452元美金
    （匯率34.6，即50萬元）、90年11月2日還美金8,670.6元（
    匯率34.6，即30萬元）、90年11月16日還美金14,493元（匯
    率34.5，即50萬元）、90年12月4日還100萬元（匯率34.6，
    即美金28,901.70元）、90年12月10日還美金4,973.6元（匯
    率34.5，即144,810元）、90年12月10日還款300萬元（匯率
    34.6，即86,705.2元美金）、91年3月22日還款50萬元、91
    年5月22日（按：應係91年5月2日）還30萬元（匯率34.6，
    即美金8,670.52元）、91年6月3日還款20萬元、91年6月12
    日還款20萬元（匯率34.6，即美金5,780.35元）、91年7月
    10日還款25萬元、91年7月26日還款5萬元、91年7月31日還
    款16萬元、91年8月1日還款4萬元、91年8月5日還款22萬元
    、91年8月12日還款115,200元，截至目前為止，被告已多還
    了美金5,341元。再者，為維持寰宇倉儲公司業務的運作，
    被告在還完前開款項後，復於91年8月20日借與寰宇倉儲公
    司16萬元、91年8月23日借10萬元、91年9月2日借75,000元
    、91年9月9日借215,000元、91年9月20日借20萬元。被告果
    真欲侵占寰宇倉儲公司上開款項，並不需要還款，更不必要
    在還完上開款項後，再將自有資金借與公司，以便公司支付
    日常營運費用，實與一般經驗法則不符。是被告係向寰宇倉
    儲公司借款，並無易持有為不法所有之意思，並不具有業務
    侵占之故意，自不構成業務侵占罪；(五)上海商業儲蓄銀行每
    月均會將寰宇倉儲公司外匯活期存款對帳單寄至丙○○處，
    而根據丙○○上次庭期之證言，其均會向股東報告，則被告
    不可能明知丙○○每個月皆會收受存款對帳單，並向股東報
    告，還故意侵占寰宇倉儲公司上開款項，與常理不符。退萬
    步言，縱不認為被告確實有借款予陳若偉，然被告與寰宇倉
    儲公司間仍係屬借貸關係；(六)又公司法第15條第1項係規範
    國內公司及外國公司貸與資金的限制，若公司負責人違反前
    項規定，依第15條第2項應負民事連帶返還責任或損害賠償
    責任，並無刑事責任的問題。寰宇倉儲公司為外國公司，依
    前開法條規定，似乎應受公司法第15條第1項規定之限制，
    惟公司負責人違反公司法第15條第1項規定時，應依公司法
    第15條第2項與借用人連帶負返還責任；如公司受有損害者
    ，亦應由其負損害賠償責任。本案被告雖違反公司法第15條
    第1項之規定，然其已返還所借金額，並附加利息，並未造
    成公司任何損害，且被告針對公司營運資金不足部分，復以
    自己之資金貸與公司，更可見被告不但未造成公司損害，更
    在公司資金窘迫時，以自有資金貸與公司，以維持公司的營
    運，被告實不可能有業務侵占之犯行等語。
二、經查：
  (一)被告與案外人甲○○、丁○○各出資約1,000 萬元，而於90
    年2 月間設立英屬維京群島商寰宇倉儲股份有限公司，嗣並
    向經濟部申請指派被告代表寰宇倉儲公司在我國境內為法律
    行為，經該部於90年5 月17日准予報備，其辦事處所在地為
    臺北市○○區○○路2 段1號6樓，該公司資金由被告掌管運
    用等情，為被告所不爭執，並經證人甲○○、丁○○於本院
    審理時證述明確，復有外國公司指派代表人報備表在卷可稽
    。
  (二)又被告先後於90年8月8日、同年月15日及同年月17日，指示
    不知情之該公司會計人員陳美惠，自寰宇倉儲公司之上海商
    業儲蓄銀行仁愛分行外匯活期存款帳戶（即OBU 帳戶，帳號
    ：00000000000000號）分別提領美金131,000元、108,000元
    及130,000 元，並以如附表所示之資金流程，匯至自己及他
    人帳戶內等事實，亦為被告所不爭執，並經證人陳美惠於檢
    察官訊問時證述在卷（見95年11月9 日檢察官訊問筆錄，偵
    字卷第23頁），復有上海商業儲蓄銀行94年12月29日（九四
    ）上國融字第018 號函暨所附開戶資料、臨時對帳單（他字
    卷第47頁至第51頁）、該行95年9 月27日上仁字第095186號
    函暨所附開戶資料、存摺對帳卡（偵字卷第4 頁至第11頁）
    、該行96年4 月30日上仁字第096089號函暨所附匯出匯入情
    形表、收入傳票、存摺存款取款憑條、匯出匯款申請書、存
    款憑條、存摺存款帳卡、開戶資料（偵字卷第82頁至第102
    頁）、復華商業銀行員林分行96年5月22日復員字第0960000
    072 號函暨所附客戶資料查詢表、往來交易明細表（偵字卷
    第112頁至第131頁）、臺灣中小企業銀行斗六分行96年5 月
    24日96斗六字密第049 號函暨所附開戶資料、客戶異動資料
    （偵字卷第132頁至第189頁）、雲林區漁會96年6月1日雲漁
    信字第0960355號函暨所附交易明細表（偵字卷第325頁至第
    345 頁）附卷可考。
  (三)被告固辯稱寰宇倉儲公司3 位股東未曾約定資金運用需經全
    體股東同意，而係全權授權由被告負責云云。然查，證人甲○○於本院審理時證稱：（寰宇倉儲公司資金調度是由何人
    去決定？）我們資金都有到位，沒有資金調度的問題，我之
    前有問被告公司的收支要用2個章或是3個章，被告說如果這
    樣是否連買個掃把都要2個章或3個章，因為他是中常委，我
    相信他的人格，所以依照他的意思，用他自己的章就可以了
    ；（被告若使用公司帳戶的錢，會告知公司股東嗎？）都沒
    有，所以後來我發現在會計那邊的帳目錢少那麼多，我才請
    丙○○找被告來開會，但被告說沒有空，所以我就當場宣佈
    退股；（公司股東如何監管公司的資金？）當初我一開始相
    信被告的人格，所以以被告說的算，是後來才發現會計那邊
    的帳不對；（你們公司股東有無跟公司借過錢？）應該不會
    ；（有無約定股東若跟公司借錢，要如何處理？）我們沒有
    約定，因為我們資金完全是要用於進口瓦斯買賣使用；（被
    告動用公司帳戶內的錢，有無事先告知你們股東？）都沒有
    ；（3 位股東是否曾經約定寰宇倉儲公司的資金運用必須告
    知全體股東並經全體股東同意？）我有要求，但是被告說要
    相信他的人格，所以後來就由他一個人自行決定資金支出，
    才會出現這些問題等語；證人丁○○亦證稱：（3 位股東有
    無約定寰宇倉儲公司資金運用必須要經過全體股東的同意？
    ）我印象中沒有這個約定，因為公司成立後，我印象中我沒
    有參與過公司的股東會。當初寰宇公司成立，是因為馬來西
    亞國油公司產能過剩，想要把液化石油氣（LPG ）賣到臺灣
    來，甲○○是業界的買家，所以我就去拜訪甲○○，甲○○
    認為這個生意可以做，所以就透過他的關係認識被告，那時
    甲○○說如果我們拿出資金的話，這個生意沒有辦法做，所
    以我們才會共同成立寰宇倉儲公司，所以從公司成立開始，
    我就幾乎只負責馬來西亞方面的業務，就是負責海外油品來
    源的部份，所以對於國內業務及公司管理我都沒有去關切，
    印象中我跟被告面對面談話不到2次或3次，而且辦公室也不
    在同一樓層，當時寰宇倉儲公司主要業務是在6 樓，跟我業
    務比較有關聯性的是丙○○，所以我有事情要向被告表達時
    ，都是透過丙○○；（在寰宇倉儲公司任職期間，你有去管
    過公司財務的狀況嗎？）沒有；（是否知道公司股東有無人
    跟公司借款？）我不知道；（是否知道被告曾經從寰宇倉儲
    公司OBU帳戶提領369,000元美金的事情？）我是經由甲○○
    告知，所以他才想要退股；（在你知道被告從公司OBU 帳戶
    內提領369,000 元美金時，你是否有去詢問被告該筆款項用
    途為何？）沒有；（是否知道被告為何要提領這筆錢？）我
    不知道；證人即於寰宇倉儲公司任職期間擔任董事長特助之
    丙○○證述：（寰宇倉儲公司資金是由何人去掌控？）被告
    ；（當董事長要動用公司資金時，是否需要其他股東同意？
    ）要看動用的金額，一般經常性開銷例如薪資，這就不需要
    其他股東同意，但有買賣付貨款時候，會知會股東；（知會
    股東這個動作是由何人來做？）那時候公司有支付馬來西亞
    那邊貨款，國外會有電文給丁○○，說要付多少錢、如何支
    付，丁○○會把電文交給我，我再簽請董事長支付貨款，我
    在上簽的同時也會告訴甲○○；（公司的財務是由何人負責
    ？）陳美惠；（在你任職期間，是否知道公司股東有向公司
    借款過？）沒有；（提示96年偵字第18956 號卷第14頁95年
    10月13日丙○○偵訊筆錄，你稱因為乙○○曾經跟公司借款
    ，沒有經過其他股東同意，有無說過這句話？）有；（方才
    你為何會回答沒有股東向公司借過款？）因為我以為股東要
    透過正式文件向公司借款才算；（你何時知道被告跟寰宇倉
    儲公司借過款？）就是在公司OBU 帳戶提領之後；（被告從
    公司的OBU帳戶提領369,000元美金，你是何時知道？）是事
    後才知道，是甲○○要查帳那時候我才知道；（被告從公司
    提領這筆錢時，有知會其他股東嗎？）這我不知道；（你是
    否知道被告提領這筆款項的用途為何？）我不知道；（是否
    知道寰宇倉儲公司股東有無約定要動用公司資金，要經過全
    體股東同意才能支用，或是有無人交代你公司資金的運用必
    須經過全體股東同意才能動支？）沒有人這樣交代我，當初
    有開會，被告說公司瑣碎的開銷不可能都要全體股東的同意
    ，但是如果要支付大筆貨款，就要知會全體股東同意，如果
    股東不同意，當然不能支付；（你方才稱如果要支付大筆貨
    款，就要知會全體股東同意，如果股東不同意，當然不能支
    付，這句話是何人說的？）當時開會並沒有約定大筆貨款支
    付要知會全體股東，這是我自己業務執行過程中會這樣做等
    語（以上3 名證人之證述內容，均見本院97年8月6日審判筆
    錄）。由上開3名證人之證述可知，寰宇倉儲公司3名股東即
    被告、甲○○、丁○○固未就公司資金之運用應由被告取得
    甲○○、丁○○之同意後始可加以動用一事，予以明確約定
    ，惟股東合資投入資金，其目的乃在於推動公司之目的事業
    ，以獲取利潤，使公司股東得以均霑公司營運的成果，是縱
    然公司股東並未明確約定被告於動用公司資金時，必須取得
    所有股東之同意，然公司資金之運用必須與公司之業務有關
    ，乃屬當然之理，而此亦為所有股東投資成立公司之本意，
    也就因此證人丙○○才會在公司要支付大筆貨款時知會全體
    股東，證人丙○○僅為被告之特助即已明白斯理，被告身為
    公司負責人，本身又於國內政壇從政多年，對於此種處事之
    一般事理，自當了然於胸，斷無諉為不知之理，而犯罪事實
    欄所載被告所提領之369,000 元美金，於各該提領當日，即
    匯入自己及案外人黃文德、魏汝玲帳戶內，證人黃文德於檢
    察官訊問時並證稱：（是否認識乙○○？）認識，是朋友，
    認識15、6 年了，他會向我買東西；（與乙○○間有金錢往
    來？）有，我有向乙○○借過錢；（何時跟乙○○借錢？）
    約是在5、6年或是6、7年前，借1、20萬或2、30萬都有，乙○○都是匯錢給我，有時也會給我支票；（你如何還錢給乙○○？）有時開支票，有時匯款，有時是直接交現金給乙○○；（90年8 月15日，乙○○為何匯20萬元給你？）可能是
    向他借的等語（見96年11月16日檢察官訊問筆錄，偵字卷第
    375頁至第376頁）；證人魏汝玲於檢察官訊問時亦證稱：（
    認識乙○○？）認識，他是我大哥魏嘉俊當兵時的朋友，選
    舉時，乙○○會請我哥哥去服務處幫忙，會帶乙○○去我們
    認識在雲林地區的中藥廠商拜票；（你復華的存摺何人保管
    ？）是我大哥魏嘉俊在管，有時候，魏嘉俊會交待我處理事
    情，我就會去跑銀行，轉帳或存錢；（魏嘉俊除了幫乙○○
    選舉外，有無提供資金？）我知道他們之間有借貸，我是聽
    魏嘉俊說的，但沒有說多少錢。魏嘉俊有時會告訴我，他跟
    乙○○間的借貸關係，魏嘉俊會指示我說，要匯多少錢給乙○○，或乙○○要匯多少錢進來等語（見96年10月4 日檢察
    官訊問筆錄，偵字卷第322頁至第323頁），與證人魏嘉俊於
    檢察官訊問時所證：（是否認識乙○○？）認識，從73年到
    現在；（與乙○○有無金錢往來？）有，他有跟我借錢，從
    81年左右就開始了，一直到現在都有；（乙○○為何跟你借
    錢？）軋支票，沒有寫過借據，也沒有利息；（有無約定何
    時還錢？）沒有，他還款有時是2、3天，有時是十幾天，有
    時是一個月，不一定，他的借款都有還我；（乙○○除了還
    你錢外，還有何原因會匯錢給你？）沒有；（你有使用過魏
    汝玲的戶頭借錢給乙○○？）那個戶頭有錢我就會用那個戶
    頭匯，乙○○還錢也不一定是匯到我的戶頭，魏汝玲跟乙○○間沒有金錢往來；（提示魏汝玲復華銀員林分行交易明細
    ，90年8 月15日乙○○匯入60萬元是給你的？）是給我的，
    這筆錢是乙○○跟我借錢，還我的等語（見96年11月16日檢
    察官訊問筆錄，偵字卷第374頁至第375頁），互核一致，可
    見上開369,000 元美金款項並未見使用於寰宇倉儲公司之營
    運上，是被告徒以寰宇倉儲公司3 位股東未曾約定資金運用
    需經全體股東同意，而係全權授權由伊負責云云置辯，其無
    足採信至灼。
  (四)被告另辯稱寰宇倉儲公司與OILCOM公司間之交易導致公司受
    有2,000多萬元之損害，被告為向OILCOM 公司追回貨款，乃
    應陳若偉之要求，將131,000元、108,000元及13萬元美金借
    與陳若偉，並要求友人匯款給陳若偉，然因時日已久，匯款
    資料已無法找到云云。經查，寰宇倉儲公司與OILCOM公司間
    確曾因油品交易，而由寰宇倉儲公司自90年5 月10日起至90
    年8 月21日止總共支付685,593.45元美金給OILCOM公司等情
    ，為被告所不爭執，並經證人丁○○、丙○○於本院審理時
    證述屬實，復有寰宇倉儲公司上開上海商業儲蓄銀行外匯活
    期存款帳戶臨時對帳單、匯出匯款證明書（此部分見證人丙○○於本院審理時所提出之外放卷資料）在卷可憑。被告固
    以前開情詞置辯，惟被告不僅迄未能提供所謂陳若偉之相關
    年籍資料以供本院傳喚證實，且在寰宇倉儲公司向OILCOM公
    司求償期間參與其事之丁○○、丙○○均於本院審理時均證
    稱並未聽過此人等語，而寰宇倉儲公司上開付款之最後日期
    為90年8月21日，已在被告提領本案3筆美金款項之後，則縱
    使被告確有借錢給陳若偉，其是否確實係因為欲透過陳若偉
    向OILCOM公司追償寰宇倉儲公司所受之損失，已非無疑；又
    被告亦未能提出曾借款給陳若偉之相關匯款或付款資料，且
    被告於本院審理時供稱：（你稱借錢是借給陳若偉，是否有
    約定利息？）當初是請他代為追償，陳若偉表示將來他還錢
    給公司，他可以支付利息，但是我們並沒有跟他談好所謂的
    利息；（後來你匯回給公司的錢為何加計利息？）因為我認
    為這是我個人借錢給陳若偉，而且是我個人向公司借款，我
    為了公司要追回那筆錢，我運用各種方式，包括我借錢給陳
    若偉部分超過公司資金，因為這筆帳沒有追回來的話，公司
    根本無法營業；（你說你借錢給陳若偉，你總共借給他多少
    ？）美金45萬元左右，我記得好像折合台幣超過1,300 萬元
    ；（你是如何交付這45萬美金給陳若偉？）我記得是用匯款
    ；（是你本人匯款的嗎？）不是；（是何人匯款？）我另外
    開一家公司的股東李貞儀；（全數都是由李貞儀匯款的嗎？
    ）應該是，因為我從來沒有去過銀行，也沒有辦過任何的匯
    款；（李貞儀匯款的金額是由你支付的嗎？）我要還給他；
    （所以你的意思是你匯款給陳若偉的款項是李貞儀代墊？）
    是的，但是他有個帳戶是美金，由他的美金帳戶匯出，我用
    台幣還他；（李貞儀匯出的受款帳戶的戶名是陳若偉嗎？）
    我因為找不到匯款單據，所以我不確定是他個人的帳戶還是
    公司的帳戶，但我確定陳若偉有收到款項，所以陳若偉後來
    有歸還該筆資金；（你既然說提領系爭3 筆美金款項，是為
    了要借給陳若偉，為何你不將該筆3 筆款項匯給陳若偉，而
    要李貞儀代墊？）我把錢提領時，那時候還在跟陳若偉洽談
    他跟我借錢的事情，看怎麼借比較穩當，因為畢竟不是小數
    目，所以並沒有馬上匯出；（既然還在跟陳若偉洽談中，表
    示你是否要借給陳若偉都還不確定，為何急著要提領這3 筆
    款項？）我所有的資金事實上在整個過程中，我的資金是有
    混合運用，我提領後還要換成美金，因為當時美金匯率比較
    高，當時美金匯率變動，我認為當時美金匯率比較高；（你
    提領這3筆款項，就是從OBU帳戶提領出來的，為何還要換成
    美金？）我要轉匯出去，所以要換成美金，我把美金變成台
    幣，再把台幣換成美金，每一筆帳都很清楚，並沒有造成公
    司的損失，只是財務上的運用；（你錢是要借給陳若偉，為
    何在提領上開3 筆美金款項時同一天就轉入公司台幣帳戶，
    再轉入你個人帳戶及黃文德、魏汝玲帳戶？）我把他當成股
    東往來，所以我借錢出來，我當然轉入我的帳戶，我轉入我
    的帳戶後也支配了我的帳戶內必須要使用的以及我要借給陳
    若偉的；（你借給陳若偉的款項，後來陳若偉全數歸還？）
    有，但是分好幾次；（陳若偉如何歸還款項？）都是給現金
    ；（你從陳若偉手上拿到這些現金，有無全數還給公司？）
    有，我在90年8月份提領這3 筆款項，90年9月份我就支付利
    息先進到公司，10月份才開始支付本金；（陳若偉何時全數
    歸還款項？）91年多，所以我還給公司的錢並不是陳若偉所
    歸還的款項；（陳若偉何時開始還？）我沒有辦法記載那些
    日期，大約是在91年，是在我借給他款項後約1、2個月開始
    還；（你認為你借款給陳若偉，是否為公司業務範圍內所必
    須支付的款項？）我們是境外公司，我們是靠買賣LPG 作為
    公司的主要營業，我們第一艘的船沒有到貨，貨款沒有歸還
    ，已經去掉公司所有的資金三分之二以上，公司沒有任何能
    力再進行第二艘船的採購，所以追回公司該筆貨款為公司最
    重要也是唯一必須要作的工作，所以我運用所有的辦法，要
    把這筆款項追回，也許我的方式不對，但是我的出發點，還
    是為了幫公司將款項追回，我跟公司借的這筆錢，做了也許
    不屬於公司營業範圍內的事情，但是我沒有造成公司任何的
    損失，而且在最後我支付的款項，超過公司的資本額200 多
    萬元，都是由我本人支付，所以我從開始動用這筆款項，從
    來就沒有侵占的意圖；（既然如此，你為何要在90年9 月就
    開始要支付利息給公司？）因為我當作是跟公司的借款，我
    用這種方式並沒有告知其他股東，我只把它當作借款來使用
    ；（你把錢借給陳若偉有無告知其他股東？）沒有等語。惟
    被告既然認為其借款給陳若偉係為了透過陳若偉以向OILCOM
    公司求償，則該借款應屬於與公司營業活動有關之款項，自
    無由被告另行支付利息還給寰宇倉儲公司之理，且被告既稱
    本案其所提領之3 筆美金款項係為了要借款給陳若偉，則該
    借款當可直接由寰宇倉儲公司帳戶匯至陳若偉名下或其指定
    之帳戶內，何以被告又須商請第三人（李貞儀）代墊，由該
    人匯款給陳若偉？是被告上開供述，顯然矛盾且與常理有違
    ，自不足採信。至被告聲請傳喚證人高天龍、王美發，以證
    明被告借款之動機是請陳若偉幫忙追討上開支付給OILCOM公
    司之款項一節，因該2 名證人均未見證借款之過程，且被告
    是否確有商請友人匯款給陳若偉之前提事實尚未能證實，是
    本院認無傳喚之必要，附此敘明。
  (五)又被告辯稱本案其所提領之3 筆美金款項係屬於其向寰宇倉
    儲公司之借款，事後亦有歸還，相關會計科目亦明確記載係
    股東往來，且被告不可能明知丙○○每個月皆會收受存款對
    帳單，並向股東報告，還故意侵占寰宇倉儲公司上開款項，
    又被告已返還所借金額，並附加利息，並未造成公司任何損
    害云云。然按侵占罪係即成犯，凡對自己持有之他人所有物
    ，有變易持有為所有之意思時，即應構成犯罪，縱事後將侵
    占之物設法歸還，亦無解於罪名之成立，最高法院著有43年
    台上字第675號判例可稽。經查，被告固於90年8月17日匯款
    美金130,980元、於90年8月21日匯款美金18,000元至寰宇倉
    儲公司外匯活期存款帳戶、於90年9月5日匯款美金8,020元
    （即277,492元）、於90年9月28日存50萬元（即14,452元美
    金）、於90年11月2日存30萬元（即美金8,670.6元）、90年
    11月16日存50萬元（即美金14,493元）、於90年12月4日存
    100萬元（即美金28,901.7元）、於90年12月10日存300萬元
    （即86,705.2元美金）、於90年12月13日轉帳144,810元（
    即美金4,973.6元）、於91年3月22日存50萬元、於91年6月3
    日轉帳20萬元、於91年6月12日轉帳20萬元（即5,780.35元
    美金）、於91年7月10日轉帳25萬元、於91年7月26日轉帳5
    萬元、於91年8月1日轉帳4萬元、於91年8月5日轉帳22萬元
    、於91年8月12日轉帳115,200元至寰宇倉儲公司之上海商業
    儲蓄銀行仁愛分行活期存款帳戶（帳號：00000000000000號
    ）、於91年7月31日轉帳16萬元至寰宇倉儲公司之上海商業
    儲蓄銀行仁愛分行支票存款帳戶（帳號：00000000000000號
    ），另於91年5月2日還30萬元（即美金8,670.52元），此有
    匯入匯款通知單、外匯活期存款臨時對帳單、轉帳傳票（均
    見偵字卷第40頁以下）、寰宇倉儲公司之上海商業儲蓄銀行
    仁愛分行活期存款帳戶存摺存款帳卡、寰宇倉儲公司之上海
    商業儲蓄銀行仁愛分行支票存款帳戶存款對帳單、存摺存款
    取款憑條（偵字卷第97頁至第98頁）附卷可考，縱認上開款
    項確為被告歸還給寰宇倉儲公司，惟揆諸前開最高法院判例
    意旨，亦無礙於其業務侵占罪名之成立，被告所謂並未造成
    公司損害云云，至多僅為本案量刑之參考。至被告所辯其所
    提領之3筆美金款項係屬於其向寰宇倉儲公司之借款云云，
    如前所述，本件寰宇倉儲公司股東縱然並未約定被告支用公
    司款項應得其他股東之同意，亦不代表被告可以隨意動用公
    司資金供其私人使用，被告明知上情，卻仍假借款名義，行
    挪用公司資金之實，自無從解免其業務侵占之罪責。另其所
    辯伊不可能明知丙○○每個月皆會收受存款對帳單，並向股
    東報告，還故意侵占寰宇倉儲公司上開款項云云，惟證人丙○○證稱公司的財務是由陳美惠負責，被告提領本案3筆美
    金款項時，伊並不知情等語，已如前述，是亦難據此為有利
    於被告之認定。
  (六)綜上所述，被告上開所辯，均不足採信。本件事證明確，被
    告犯行堪以認定，自應依法論科。
三、被告行為後，刑法業於94年2月2日修正公布，並自95年7月1
    日起施行。按行為後法律有變更者，適用行為時之法律，但
    行為後之法律有利於行為人者，適用最有利於行為人之法律
    ，現行刑法第2條第1項定有明文。此條係規範行為後法律變
    更所生新舊法律比較適用之準據法，是刑法第2條第1項本身
    雖經修正，但無比較新舊法適用之問題，應一律適用裁判時
    之現行刑法第2條第1項之規定，為「從舊從輕」之比較；又
    新舊刑法關於刑之規定，雖同採從輕主義，惟比較時仍應就
    罪刑有關之共犯、未遂犯、想像競合犯、牽連犯、連續犯、
    結合犯，以及累犯加重、自首減輕暨其他法定加減原因（如
    身分加減）與加減比例等一切情形，綜其全部之結果，而為
    比較，再適用有利於行為人之法律處斷，而不得一部割裂分
    別適用不同之新舊法（最高法院24年上字第4634號判例意旨
    、95年第8 次刑事庭會議決議參照）。準此：
  (一)關於罰金刑，在刑法修正前，刑法分則編各罪所定罰金刑之
    貨幣單位原為銀元，其最高罰金數額，從各該法條規定，而
    最低罰金數額，則依修正前刑法第33條第5款之規定為1元以
    上（貨幣單位為銀元），且若定有罰金刑之論罪法條係於72
    年6 月25日前所制定，而該法條日後均未修正者，得依罰金
    罰鍰提高標準條例第1條前段規定，就其原定數額提高為2倍
    至10倍，其後修正者則不提高倍數，並依現行法規所定貨幣
    單位折算新臺幣條例第2 條規定，以銀元1元折算為新臺幣3
    元；於刑法修正後，因刑法第33條第5 款修正為：「罰金：
    新臺幣一千元以上，以百元計算之。」使得刑法之罰金貨幣
    單位已由銀元改為新台幣，則刑法分則編各罪所定罰金刑之
    貨幣單位，自應配合修正為新臺幣，又為使刑法分則編各罪
    所定罰金之最高數額與刑法修正前趨於一致，乃增訂刑法施
    行法第1條之1：「中華民國九十四年一月七日刑法修正施行
    後，刑法分則編所定罰金之貨幣單位為新臺幣。九十四年一
    月七日刑法修正時，刑法分則編未修正之條文定有罰金者，
    自九十四年一月七日刑法修正施行後，就其所定數額提高為
    三十倍。但七十二年六月二十六日至九十四年一月七日新增
    或修正之條文，就其所定數額提高為三倍。」從而，刑法分
    則編各罪所定罰金刑之最高數額，於刑法修正前、後並無不
    同，惟修正後刑法第33條第5 款所定罰金刑最低數額，較之
    修正前提高，自以修正前刑法第33條第5 款規定有利於被告
    。
  (二)刑法第56條連續犯之規定，於此次刑法修正時刪除，此刪除
    雖非犯罪構成要件之變更，但顯已影響行為人刑罰之法律效
    果，自屬法律有變更，依新法第2條第1項規定，比較新、舊
    法結果，因舊法連續犯以一罪論（裁判上一罪），僅科刑上
    得加重其刑，而依新法，本案被告分別業務侵占犯行，應數
    罪併罰，是比較新、舊法之結果，應以舊法較有利於被告。
  (三)修正前刑法第68條規定：「拘役或罰金加減者，僅加減其最
    高度。」惟此次刑法修正，既將罰金最低金額修正為新臺幣
    1千元，當不致因加減其最低度，而產生不滿1元之零數，允
    宜與有期徒刑相同，許其最高度及最低度同加減之，故併入
    修正後刑法第67條，而規定為：「有期徒刑或罰金加減者，
    其最高度及最低度同加減之。」本案被告既因連續犯而加重
    其刑，則因修正前刑法第68條規定罰金最低度不予加重，較
    諸修正後刑法第67條規定罰金最低度亦予加重之規定，修正
    前之規定較有利於被告。
  (四)綜合上述各條文修正前、後之比較，揆諸前揭最高法院決議
    意旨及修正後刑法第2條第1項規定之「從舊、從輕」原則，
    自應整體適用被告行為時之法律論處。
四、核被告所為，係犯刑法第336條第2項之業務侵占罪。被告利
    用不知情之陳美惠以遂行其業務侵占犯行，為間接正犯。被
    告多次業務侵占犯行，時間緊接，手法相同，且觸犯相同之
    罪名，顯係於概括犯意反覆為之，為連續犯，應依修正前刑
    法第56條之規定論以一罪，並加重其刑。爰審酌被告無犯罪
    前案紀錄，此有臺灣高等法院被告前案紀錄表在卷可按，素
    行尚佳；惟被告從政多年，頗具知名度，竟不知潔身自愛，
    其受股東託付經營寰宇倉儲公司，亦不思忠實執行職務，利
    用職務上持有公司財產之機會，而侵占公司財產挪為私用，
    破壞股東間之信賴關係，惡性非輕，侵占之金額亦非小，犯
    後又矢口否認犯行，態度不佳，以及其犯後有回補所侵占之
    款項等一切情狀，量處如主文所示之刑，以資警惕。又被告
    犯罪時間係在96年4 月24日以前，依中華民國九十六年罪犯
    減刑條例第2條第1項第3款、第7條、第9條之規定，應減其
    宣告刑二分之一，即減為有期徒刑6月，並諭知易科罰金之
    折算標準。（修正前刑法第41條規定：「犯最重本刑為五年
    以下有期徒刑以下之刑之罪，而受六個月以下有期徒刑或拘
    役之宣告，因身體、教育、職業、家庭之關係或其他正當事
    由，執行顯有困難者，得以一元以上三元以下折算一日，易
    科罰金。但確因不執行所宣告之刑，難收矯正之效，或難以
    維持法秩序者，不在此限。併合處罰之數罪，均有前項情形
    ，其應執行之刑逾六月者，亦同。」並依罰金罰鍰提高標準
    條例第2條規定《業於95年7月1日起因刪除而不再適用》，
    就易科罰金折算1日之數額提高為100倍《即銀元100元以上
    300 元以下，經折算為新台幣則為新台幣300元以上900元以
    下》；修正後刑法第41條規定：「犯最重本刑為五年以下有
    期徒刑以下之刑之罪，而受六個月以下有期徒刑或拘役之宣
    告者，得以新臺幣一千元、二千元或三千元折算一日，易科
    罰金。但確因不執行所宣告之刑，難收矯正之效，或難以維
    持法秩序者，不在此限。前項規定於數罪併罰，其應執行之
    刑未逾六月者，亦適用之。」而罰金罰鍰提高標準條例第2
    條有關易科罰金折算1日之數額提高倍數規定，即不再適用
    ；比較修正前後之易科罰金折算標準，以修正前刑法第41條
    之規定較有利於被告，是本件自應適用修正前刑法第41條第
    1項前段規定，諭知易科罰金之折算標準）。
據上論斷，應依刑事訴訟法第299條第1項前段，刑法第2條第1項
前段、第336條第2項，修正前刑法第56條、第41條第1 項前段，
刑法施行法第1條之1，修正前罰金罰鍰提高標準條例第2 條，中
華民國九十六年罪犯減刑條例第2 條第1項第3款、第7條、第9條
，現行法規所定貨幣單位折算新臺幣條例第2 條，判決如主文。
本案經檢察官盧姿如到庭執行職務。
中    華    民    國    97    年    9     月    17    日
                  刑事第四庭    審判長法  官  郭惠玲
                                      法  官  呂政燁
                                      法  官  李明益
以上正本證明與原本無異。
如不服本判決，應於判決送達後10日內（應抄附繕本）向本院提
出上訴狀（上訴書狀應敘述具體理由。上訴書狀未敘述上訴理由
者，應於上訴期間屆滿後二十日內補提理由書於原審法院。）。
告訴人或被害人如對於本判決不服者，應具備理由請求檢察官上
訴，其上訴期間之計算係以檢察官收受判決正本之日期為準。
                                      書記官  劉穗筠
中    華    民    國    97    年    9     月    19    日
中華民國刑法第336條
（公務公益侵占罪、業務侵占罪）
對於公務上或因公益所持有之物，犯前條第 1 項之罪者，處 1
年以上 7 年以下有期徒刑，得併科 5 千元以下罰金。
對於業務上所持有之物，犯前條第 1 項之罪者，處 6 月以上
5 年以下有期徒刑，得併科 3 千元以下罰金。
前二項之未遂犯罰之。
附表：
    (一)131,000元美金部分：
   ┌──────────────┬──────────┐
   │帳戶                        │金額                │
   ├──────────────┼──────────┤
   │寰宇倉儲公司之上海商業儲蓄銀│131,000元美金       │
   │行仁愛分行外匯活期存款帳戶（│                    │
   │帳號：00000000000000號）    │                    │
   └──────────────┴──────────┘
                             ↓
   ┌────┬─────────┬──────────┐
   │交易日期│交易金額（新台幣）│轉入帳戶            │
   ├────┼─────────┼──────────┤
   │8.8.  │4,532,400元       │寰宇倉儲公司之上海商│
   │        │                  │業儲蓄銀行仁愛分行活│
   │        │                  │期存款帳戶（帳號：24│
   │        │                  │000000000000號）    │
   └────┴─────────┴──────────┘
                             ↓
   ┌────┬─────────┬──────────┐
   │交易日期│交易金額（新台幣）│轉入帳戶            │
   ├────┼─────────┼──────────┤
   │8.8.  │4,500,000元       │乙○○之臺灣中小企業│
   │        │                  │銀行斗六分行活期存款│
   │        │                  │帳戶（帳號：00000000│
   │        │                  │588 號）            │
   └────┴─────────┴──────────┘
    (二)108,000元美金部分：
   ┌──────────────┬──────────┐
   │帳戶                        │金額                │
   ├──────────────┼──────────┤
   │寰宇倉儲公司之上海商業儲蓄銀│108,000元美金       │
   │行仁愛分行外匯活期存款帳戶（│                    │
   │帳號：00000000000000號）    │                    │
   └──────────────┴──────────┘
                             ↓
   ┌────┬─────────┬──────────┐
   │交易日期│交易金額（新台幣）│轉入帳戶            │
   ├────┼─────────┼──────────┤
   │8.15.  │3,729,040元       │寰宇倉儲公司之上海商│
   │        │                  │業儲蓄銀行仁愛分行活│
   │        │                  │期存款帳戶（帳號：24│
   │        │                  │000000000000號）    │
   └────┴─────────┴──────────┘
                             ↓
   ┌────┬─────────┬──────────┐
   │交易日期│交易金額（新台幣）│轉入帳戶            │
   ├────┼─────────┼──────────┤
   │8.15.  │3,000,000元       │乙○○之臺灣中小企業│
   │        │                  │銀行斗六分行活期存款│
   │        │                  │帳戶（帳號：00000000│
   │        │                  │588 號）            │
   ├────┼─────────┼──────────┤
   │8.15.  │200,000元         │黃文德之雲林區漁會支│
   │        │                  │票存款帳戶（帳號：00│
   │        │                  │000000000000號）    │
   ├────┼─────────┼──────────┤
   │8.15.  │600,000元         │魏汝玲之亞太銀行（原│
   │        │                  │更名為復華商業銀行，│
   │        │                  │嗣又因被併購而改名為│
   │        │                  │元大銀行）員林分行帳│
   │        │                  │戶（帳號：0000000000│
   │        │                  │010 號）            │
   └────┴─────────┴──────────┘
    (三)130,000元美金部分：
   ┌──────────────┬──────────┐
   │帳戶                        │金額                │
   ├──────────────┼──────────┤
   │寰宇倉儲公司之上海商業儲蓄銀│130,000元美金       │
   │行仁愛分行外匯活期存款帳戶（│                    │
   │帳號：00000000000000號）    │                    │
   └──────────────┴──────────┘
                             ↓
   ┌────┬─────────┬──────────┐
   │交易日期│交易金額（新台幣）│轉入帳戶            │
   ├────┼─────────┼──────────┤
   │8.17.  │4,484,800元       │寰宇倉儲公司之上海商│
   │        │                  │業儲蓄銀行仁愛分行活│
   │        │                  │期存款帳戶（帳號：24│
   │        │                  │000000000000號）    │
   └────┴─────────┴──────────┘
                             ↓
   ┌────┬─────────┬──────────┐
   │交易日期│交易金額（新台幣）│轉入帳戶            │
   ├────┼─────────┼──────────┤
   │8.17.  │4,484,800元       │乙○○之上海商業儲蓄│
   │        │                  │銀行仁愛分行活期儲蓄│
   │        │                  │存款帳戶（帳號：2420│
   │        │                  │0000000000號）      │
   └────┴─────────┴──────────┘


司法院資訊處製作；財團法人民間司法改革基金會備份。
